【裁判字號】    95,台上,5946
【裁判日期】    951027
【裁判案由】    違反破產法
【裁判全文】
最高法院刑事判決            九十五年度台上字第五九四六號
上  訴  人  甲○○
                    巷25號
            乙○○
                    巷297號
上 列一 人
選任辯護人  楊丕銘律師
            張景豐律師
上列上訴人等因違反破產法案件，不服台灣高等法院台南分院中
華民國九十二年四月十六日第二審判決（九十年度上訴字第一五
七八號，起訴案號：台灣雲林地方法院檢察署八十八年度偵字第
四五三０、四五八一、五三四七、五八二四號），提起上訴，本
院判決如下：
    主  文
原判決關於甲○○、乙○○部分撤銷，發回台灣高等法院台南分
院。
    理  由
本件原判決認定上訴人甲○○係謙昌工程有限公司（下稱謙昌公
司）負責人；同案已判決確定共同被告李昌炯自民國八十八年七
月起擔任謙昌公司之協理，同年八月一日起升任執行總裁；上訴
人乙○○係該公司之股東兼會計，並自八十八年八月一日起擔任
李昌炯之特別助理。其等三人明知謙昌公司之財務狀況不佳，已
無支付能力，公司所開出之支票，自八十八年七月三十一日起即
全部退票，並於同年八月二十三日遞狀向台灣雲林地方法院民事
庭聲請宣告破產，經該院民事庭於同年八月三十日以八十八年度
破字第三號裁定宣告破產，翌（三十一）日對外公告。惟其等三
人竟共同基於犯意之聯絡，並基於概括之犯意，在破產宣告前一
年內，及在破產程序中，有下列詐欺破產行為：(一)、謙昌公司參
加乙○○為會首之互助會共二會，已經於八十七年一月、四月得
標成為死會，需陸續繳納死會會款每月新台幣（下同）二萬元，
應繳至八十八年十二月份期滿。因謙昌公司之財務狀況於八十八
年七月間已岌岌可危，乙○○擔心自己會款不保，向甲○○要求
能否優先一次給付。甲○○明知此舉有害於公司其他債權人之利
益，竟與乙○○基於犯意聯絡，由乙○○在公司同年七月三十一
日跳票前夕，亦即破產宣告前，自行由所保管之謙昌公司現金中
，提取二十萬元，優先清償尚未到期之五個月（八至十二月份）
死會會款得逞。棄公司其他債權人利益於不顧，而為不利於全體
債權人之處分。(二)、謙昌公司於同年七月二十九日尚有現金三千
零四十四萬餘元，八月份陸續支付外營工資、員工薪資等約三百
餘萬元，至八月底仍有二千餘萬元現金；並有多處工程進行中，
有多處應收工程款未收取。甲○○、乙○○、李昌炯竟基於共同
犯意之聯絡，共同整理資料，再由甲○○於同年八月二十三日聲
請宣告破產，申報時所列財產及債權僅有機器設備五百九十四萬
七千二百五十元，及「大興農豐年量販店東光店工程」「興太製
藥廠新建工程」「成宇工業蘆竹廠增建工程」「大興農豐年量販
店斗南店工程」「福祿貝爾幼稚園新建工程」共五千五百二十萬
元。故意隱匿謙昌公司所餘現金，並隱匿未收工程款「八里方富
利工程」四十六萬元；「斗六宏偉機電工程」應收工程款一百四
十二萬餘元；「宏偉電梯工程」應收工程款三十萬元；「虎尾大
成商工實習大樓工程」應收尾款五萬元，共隱匿應收工程款約二
百二十三萬餘元。(三)、謙昌公司於同年七月三十一日大量跳票以
後，對於可收取之工程款，急欲收回以利處分，甲○○、乙○○
、李昌炯共同基於不利於債權人而處分公司債權之犯意聯絡，由
甲○○交付請款印章並授權李昌炯，於同年八月四日前往台中興
盛營造股份有限公司（下稱興盛公司），收取「大興農量販店東
光店」之工程款。興盛公司知悉謙昌公司已陷於財務危機，擔心
另一件謙昌公司承包之「興太藥廠工程」無以為繼，要求李昌炯
立下切結書，保證收取五百萬元工程款後，「興太藥廠工程」須
於十四日內完工，否則拋棄「興太藥廠工程」之一切債權。李昌
炯、甲○○、乙○○等人因急於將該五百萬元現金領回花用，而
由李昌炯徵求甲○○同意後，同意該「十四日內完工」不可能達
成之條件，簽下切結書後領得五百萬元即期支票。李昌炯當日即
在華南銀行台中分行開立「李昌炯」新帳戶並將支票存入，待提
示兌現後，再由乙○○將該五百萬元分多次轉帳（最大一筆四百
餘萬元轉到亞太銀行斗六分行蔡榮宗人頭戶）及一筆現金，提領
花用完畢，而為不利於債權人之處分。(四)、謙昌公司於同年九月
三十日，向經濟部中部辦公室申請解散登記，甲○○等人因破產
宣告已喪失財產處分權，惟甲○○、乙○○基於犯意聯絡，仍於
破產宣告後之同年十月十二日發放謙昌公司股東方淑芬之股款、
薪資、借款（扣除其夫郭顯榮所欠公司債務後之餘款）二十四萬
一千五百九十三元給方淑芬、郭顯榮夫妻，而為不利於債權人之
處分等情。因而撤銷第一審關於甲○○、乙○○部分科刑判決，
改判論處甲○○破產人之法定代理人，共同連續在破產宣告前一
年內，及在破產程序中，以損害債權人為目的而隱匿財產、為不
利於債權人之處分罪刑；論處乙○○與破產人之法定代理人及經
理人共同連續在破產宣告前一年內，及在破產程序中，以損害債
權人為目的而隱匿財產、為不利於債權人之處分罪刑，固非無見
。
惟查(一)、刑事訴訟法第一百六十五條第一項規定：「卷宗內之筆
錄及其他文書可為證據者，審判長應向當事人、代理人、辯護人
或輔佐人宣讀或告以要旨。」該規定本旨，乃基於直接審理原則
，於審判庭提示判決基礎之證據資料，令其辨認，用以擔保證據
資料之真實性，兼具保護被告之防禦權。本件原審採為判決基礎
之重要證據即甲○○所提現金流向表；謙昌公司八十八年七月二
十九日傳票、第一銀行斗六分行存簿；何宿貞匯款紀錄；宏懋工
程請款支出傳票；虎尾大成商工實習大樓案資料；台灣高等法院
台中分院八十九年度上字第一六三號民事判決；銀行往來明細；
匯款單；謙昌公司人事命令；告訴人高明勝、徐昭勇證言（見原
判決第七、十、十一、十二、十四、十九頁），於審判期日，未
依刑事訴訟法第一百六十五條第一項之規定，踐行調查程序向上
訴人等宣讀或告以要旨（見原審卷第一一０至一二四頁），而逕
採為認定上訴人等犯罪之論據，不但與直接審理法則有違，且有
應於審判期日調查之證據而未予調查之違誤。(二)、原判決事實一
之（三），認定上訴人等於八十八年八月四日共同將收取之「大
興農量販店東光店」工程款即期支票，存入李昌炯當日於華南銀
行台中分行開立之帳戶並提示兌現後，再由乙○○分多次轉帳，
將該五百萬元提領花用完畢，而為不利於債權人之處分（見原判
決第四頁）。惟原判決理由復認定「被告甲○○等人取得之此筆
五百萬元工程款之資金流向已有可疑之處，顯有隱匿處分該筆款
項之事實甚明」（見原判決第十八頁）。究竟係認定上訴人等為
隱匿財產？抑或認定上訴人等為其他不利於債權人之處分？前後
不一，已有理由矛盾之違法。再上訴人等否認有該部分犯行，並
辯稱：此筆五百萬元之款項均用於公司其他應支付之款項云云，
原審不採信其等辯解，無非以該五百萬元係轉帳到蔡榮宗人頭戶
後花用完畢，為主要論據（見原判決第十七頁）。惟原判決並未
載明「蔡榮宗帳戶為人頭戶及該五百萬元業經花用完畢」之理由
及所憑證據，僅泛稱上訴人等於原審所提支出明細表是否可信「
並非全然無疑」、「流向已有可疑」云云，亦有理由不備。(三)、
原判決事實認定乙○○為謙昌公司股東兼會計，惟理由僅認定乙
○○為謙昌公司會計，未提及為公司股東（見原判決第二、十九
頁），已有不合。且依卷附「謙昌工程有限公司股東同意書」所
載（見偵字第四五三０號偵查卷第二００頁），乙○○似已於八
十七年十一月十七日退股，由案外人葉光雄承受其股份？原審未
予究明，亦有違誤。以上或係上訴意旨所指摘，或為本院得依職
權調查之事項，應認原判決關於甲○○、乙○○部分有撤銷發回
更審之原因。至原判決不另諭知無罪部分，基於審判不可分之原
則，併予發回。
據上論結，應依刑事訴訟法第三百九十七條、第四百零一條，判
決如主文。
中    華    民    國  九十五  年    十    月  二十七  日
                      最高法院刑事第十庭
                          審判長法官  洪  清  江
                                法官  石  木  欽
                                法官  李  伯  道
                                法官  林  勤  純
                                法官  陳  晴  教
      本件正本證明與原本無異
                                      書  記  官
中    華    民    國  九十五  年   十一   月    三    日
                                                    Ａ


司法院資訊處製作；財團法人民間司法改革基金會備份。
